臺灣高等法院刑事裁定
110年度毒抗字第201號
抗  告  人
即  被  告  黃佳翎





上列抗告人即被告因違反毒品危害防制條例案件，不服臺灣新北
地方法院110年度毒聲字第78號，中華民國110年1月20日裁定（
聲請案號：臺灣新北地方檢察署110年度聲觀字第39號），提起
抗告，本院裁定如下：
    主  文
抗告駁回。
    理  由
一、原裁定意旨略以：抗告人即被告甲○○（下稱被告）基於施用
    第一、二級毒品之犯意，於民國109年9月6日14時28分許為
    警採尿時回溯26、96小時內某時，在不詳地點，施用第一級
    毒品海洛因、第二級毒品甲基安非他命1次之犯行，被告雖
    未承認，然其尿液經送鑑定，確呈嗎啡、可待因、甲基安非
    他命、安非他命陽性反應，且被告自承係經其確認尿瓶乾淨
    並排入尿液，再親自封罐捺印，被告施用第一級、第二級毒
    品之犯行堪予認定。又被告於前次強制戒治執行完畢（即99
    年9月27日）3年後再犯本件施用第一級、第二級毒品之犯行
    ，檢察官依職權聲請觀察、勒戒於法有據，爰依毒品危害防
    制條例第20條第1項、第3項等規定，裁定被告應送勒戒處所
    觀察、勒戒等語。
二、抗告意旨略以：警察於109年9月6日11時許，見被告與案外
    人林淄寒（下逕稱姓名）共同居住之居所（址設新北市○○區
    ○○路00巷0號）大門未關，即闖入搜索，並在2樓某處搜出一
    支新的注射針筒，被告與林淄寒於警察搜索時並不在現場；
    嗣警察將被告及林淄寒帶回警察局，以若不配合採尿將帶被
    告去醫院強制採尿等語威脅、騙取被告之尿液，警察採尿程
    序明顯違法，被告之尿液應不得作為證據，請撤銷原裁定等
    語。
三、按犯毒品危害防制條例第10條之罪者，檢察官應聲請法院裁
    定，或少年法院（地方法院少年法庭）應先裁定，令被告或
    少年入勒戒處所觀察、勒戒，其期間不得逾2月。依前項規
    定為觀察、勒戒或強制戒治執行完畢釋放後，3年後再犯第1
    0條之罪者，適用前2項之規定，同條例第20條第1、3項固有
    明文。次按，毒品危害防制條例所規定之觀察勒戒處分，其
    立法意旨在幫助施用毒品者戒除毒癮，該處分性質非為懲戒
    行為人，而係為消滅行為人再次施用毒品之危險性，目的在
    戒除行為人施用毒品之身癮及心癮措施；觀察、勒戒係導入
    一療程觀念，針對行為人將來之危險所為預防、矯治措施之
    保安處分，以達教化與治療之目的，可謂刑罰之補充制度，
    從而毒品危害防制條例本身所規定之觀察、勒戒及強制戒治
    等保安處分，雖兼具自由刑之性質，卻有刑罰不可替代行為
    人反社會性格，而具社會保安功能之保安處分，當無因行為
    人之個人因素而免予執行之理。
四、經查：
　㈠被告雖否認涉有上開犯行，然其於109年9月6日14時28分許為
    警採尿，經送台灣檢驗科技股份有限公司以氣相層析質譜儀
    法（GC/ MS）確認檢驗結果，呈嗎啡、可待因、甲基安非他
    命、安非他命陽性反應等情，有該公司於109年9月21日出具
    之濫用藥物檢驗報告（檢體編號：C0000000號）、勘察採證
    同意書、新北市政府警察局受採集尿液檢體人姓名及檢體編
    號對照表各1份（見本院卷第53、55、67頁）在卷可稽，足
    認其有上開施用第一級毒品海洛因、第二級毒品甲基安非他
    命之犯行。又被告前因施用毒品案件，經法院裁定送觀察、
    勒戒後，認有繼續施用毒品之傾向，復經臺灣板橋地方法院
    （現改制為臺灣新北地方法院）以98年度毒聲字第425號裁
    定令入戒治處所施以強制戒治，於99年9月27日執行完畢，
    並由臺灣板橋地方法院檢察署（現改制為臺灣新北地方檢察
    署）檢察官以99年度戒毒偵字第302號為不起訴處分確定，
    有本院被告前案紀錄表1份（見毒聲78卷第10至13頁）在卷
    足據。則被告本案施用第一級毒品海洛因、第二級毒品甲基
    安非他命等犯行，係距其前揭強制戒治執行完畢釋放後「3
    年後再犯」。檢察官斟酌被告個案情形，適法行使裁量權而
    提出聲請，並無違反比例原則或明顯裁量怠惰、恣意濫用裁
    量等情事。是原審裁定以被告曾受強制戒治執行釋放後3年
    後，再犯本件施用毒品行為，而依檢察官之聲請，裁定令被
    告入勒戒處所施以觀察、勒戒，核無違誤。
　㈡抗告意旨雖指摘員警以威脅、詐騙方式騙取被告之尿液，有
    違法採尿之情形云云。惟按檢察事務官、司法警察官或司法
    警察因調查犯罪情形及蒐集證據之必要，對於經拘提或逮捕
    到案之犯罪嫌疑人或被告，得違反犯罪嫌疑人或被告之意思
    ，採取其指紋、掌紋、腳印，予以照相、測量身高或類似之
    行為；有相當理由認為採取毛髮、唾液、尿液、聲調或吐氣
    得作為犯罪之證據時，並得採取之，刑事訴訟法第205條之2
    定有明文。據此，檢察事務官、司法警察官或司法警察對於
    逮捕到案之犯罪嫌疑人或被告，因調查犯罪情形及蒐集證據
    之必要（必要性原則），若非於拘提或逮捕到案之時為採集
    蒐證行為，將無從有效獲得證據資料（取證及時性原則），
    於有相當理由認為採取尿液等得作為犯罪之證據時（相當理
    由），依上開規定，賦予檢察事務官、司法警察官或司法警
    察對犯罪嫌疑人或被告身體採證權。經查，被告因形跡可疑
    ，經員警盤查發現係通緝犯，帶回警察局進行詢問。被告先
    於109年9月6日14時28分許同意員警採尿，並於同日15時許
    製作警詢筆錄時，供稱該採集尿液係其親自排放、當面封瓶
    捺印等語，嗣同日22時25分許於檢察官訊問中仍供稱：尿是
    我的，對於採尿過程沒有意見等語，有上開勘察採證同意書
    及被告109年9月6日警詢筆錄、訊問筆錄各1份（見本院卷第
    53、43至49、65頁）在卷可參。衡酌被告係智識能力正常之
    成年人，已非首次因施用毒品案件遭員警調查，依其先前曾
    因施用毒品案件至偵審機關應訊之經驗，當無不知在勘察採
    證同意書上簽名及同意採尿之後果及影響。倘其採尿時並非
    出於真摯性之同意，何以於警詢及偵查中對於採尿過程僅表
    示沒有意見，未為任何爭執？迄110年2月2日始稱員警違法
    採尿，其所稱違法採尿之事，顯與事證不符，要無可採。至
    員警是否違法搜索取得扣案針筒部分，不影響員警係合法採
    尿之事實，附此敘明。
五、綜上所述，抗告意旨所指，尚乏所據。本件抗告為無理由，
    應予駁回。
據上論斷，依刑事訴訟法第412條，裁定如主文。
中　　華　　民　　國　　110 　年　　3 　　月　　15　　日
                  刑事第十二庭  審判長法　官  陳如玲
                                      法　官  廖建瑜
                                      法　官  蔡如惠
以上正本證明與原本無異。
不得再抗告。
                                      書記官  黃郁珊
中　　華　　民　　國　　110 　年　　3 　　月　　15　　日